---
Encoding: UTF-8 Unicode
title: "GED16/AO808: Análise de Regressão"
subtitle: 'AULA04: Prática'
author: "Professora: Denise B. Ferrari"
date: "1o. semestre/2021" # <`r Sys.Date()`>
output:
  html_document:
    theme: sand
    df_print: paged
    number_sections: FALSE  
---
```{r include = FALSE}
library(tidyverse)
knitr::opts_chunk$set(eval = TRUE, echo = TRUE)
```

----

### Introdução

"[Infecção hospitalar](https://www.prefeitura.sp.gov.br/cidade/secretarias/saude/vigilancia_em_saude/infeccao_hospitalar/index.php?p=6445) é uma infecção adquirida após a admissão do paciente na unidade hospitalar e pode se manifestar durante a internação ou após a alta. Pela sua gravidade e aumento do tempo de internação do paciente, é causa importante de morbidade e mortalidade, caracterizando-se como problema de saúde pública."

Os dados disponíveis no arquivo `data/SCENIC.txt` foram coletados pelo CDC (US Center for Disease Control), no âmbito do [Projeto SCENIC](https://doi.org/10.1093/oxfordjournals.aje.a112928). O principal objetivo do projeto era determinar se programas de vigilância e controle foram capazes de reduzir as taxas de infecção hospitalar. Os dados referem-se a uma amostra de 113 hospitais selecionados a partir de um conjunto de 338 hospitais avaliados. Cada linha do conjunto de dados contém uma identificação (1-113) e fornece informação a respeito de 11 variáveis para um único hospital. Os dados apresentados referem-se ao período de 1975-1976.

As 12 variáveis são:

1. `IDnumber`: 1-113 (identificação do hospital)    
2. `LengthStay`: período de internação médio de todos os pacientes no hospital (em dias)    
3. `Age`: idade média dos pacientes (anos)   
4. `InfectRisk`: risco de infecção, calculado como a probabilidade média estimada de contrair infecção no hospital (em %)   
5. `CultRatio`: razão do número de culturas realizadas pelo número de pacientes sem sintomas de infecção hospitalar, vezes 100  
6. `XrayRatio`: razão do número de raios-X realizados pelo número de pacientes sem sintomas de pneumonia, vezes 100  
7. `NBeds`: número médio de leitos do hospital, durante o período avaliado  
8. `MedSchool`: afiliação a alguma Escola de Medicina (1=Sim, 2=Não)  
9. `Region`: região geográfica (1=NE, 2=NC, 3=S, 4=W)  
10. `DailyCensus`: número médio de pacientes no hospital por dia, durante o período avaliado  
11. `NNurses`: número médio de enfermeiros no hospital  
12. `Facilities`: percentual de 35 serviços providos pelo hospital

Acredita-se que o período médio de internação de um paciente `LengthStay` (variável de resposta) possa ser previsto a partir do risco de infecção hospitalar, bem como outras características do hospital e de procedimentos de rotina realizados.

----

### Análise Exploratória de Dados

Conduza a análise exploratória da massa de dados `SCENIC`, a fim de compreender suas características principais.   


```{r}
rm(list=ls())
scenic <- read.table("data/SCENIC.txt", header = FALSE)
```


```
>>> COMPLETE A ANÁLISE
```



### PARTE 1: Regressão Linear Simples

1. Assuma que um modelo de regressão linear simples é adequado para modelar a relação da variável de resposta `LengthStay` a cada uma das variáveis explicativas `InfectRisk`, `Facilities` e `XrayRatio`.  

  + Construa um modelo de regressão para cada um desses pares de variáveis;  
  + Construa gráficos de dispersão (separados) com as retas de regressão ajustadas para cada caso;  
  + Calcule o MSE para cada modelo. Que variável explicativa produz menor variabilidade em torno da reta de regressão ajustada?  
  + Utilizando R^2^ como critério, qual das variáveis explicativas contribui para a maior redução na variabilidade da resposta `LengthStay`?

2. Para cada região geográfica, construa um modelo de regressão para a variável de resposta `LengthStay` em função de `InfectRisk`. Assuma que o modelo de 1a. ordem é adquado para modelar essas relações. Obtenha os modelos de regressão ajustados.  

  + As funções de regressão estimadas são semelhantes  para as quatro regiões? Discuta.  
  + Calcule o MSE para cada região. A variabilidade em torno da reta de regressão ajustada é semelhante para as quatro regiões?  
  + Construa intervalos de confiança 95% para o coeficiente angular da reta de regressão para cada região. As retas de regressão para diferentes regiões parecem ter mesma inclinação? O que se pode concluir?  
  + Construa intervalos de confiança para a resposta esperada correspondendo a `InfectRisk = 5`, para cada região. O que se pode concluir?  
  + Construa intervalos de previsão para um novo hospital em cada região que tenha `InfectRisk = 5`. O que se pode concluir?



### Diagnóstico

1. Para cada um dos três modelos de regressão ajustados no item (1) da seção anterior, realize o diagnóstico através da análise dos resíduos e apresente um resumo de suas conclusões. O modelo de regressão linear simples clássico é adequado a alguma das situações investigadas?

2. Ajuste um modelo de regressão linear simples para a variável `LengthStay` como função de `InfectRisk` após excluir as observações 47 (X = 6.5 e Y = 19.56) e 112 (X = 5.9 e Y = 17.94). Obtenha intervalos de previsão de 95% de confiança para novas observações que apresentam valores da variável explicativa iguais a 6.5 e 5.9. As observações eliminadas encontram-se nos limites dos intervalos de previsão obtidos? Discuta o significado dos resultados obtidos.

3. Para os modelos considerando cada região geográfica separadamente no item (2) da seção anterior, realize o diagnóstico através da análise dos resíduos. Todas as regiões aparentam ter mesma variância dos erros? Que conclusões é possível obter a partir da análise?


### PARTE 2: Regressão Linear Múltipla

Dois modelos foram propostos para prever o período médio de internação de um paciente (`LengthStay`):

**Modelo I**: utiliza como variáveis explicativas `Age`, `InfectRisk` e `Facilities`

**Modelo II**: utiliza como variáveis explicativas `NBeds`, `InfectRisk` e `Facilities`

1. Construa a matriz de gráficos de dispersão, bem como a matriz de correlação para cada modelo proposto. Interprete os resultados obtidos.

2. Para cada modelo, ajuste um modelo de regressão de 1a. ordem com as três variáveis explicativas consideradas. Discuta os resultados obtidos.

3. Realize o diagnóstico dos modelos. É possível identificar um modelo que seja mais adequado aos dados?

4. Para cada região geográfica, construa um modelo de regressão de 1a. ordem para `InfectRisk` como função das variáveis `Age`, `CultRatio`, `DailyCensus` e `Facilities`.   
   + Comente sobre os resultados obtidos para os modelos ajustados.    
   + As funções de regressão estimadas são semelhantes nas quatro regiões? Discuta.  
   + Analise os valores de MSE e $R^2_aj$ para cada modelo Essas medidas são semelhantes para as quatro regiões? Discuta.   
   + Realize o diagnóstico dos modelos construídos. Interprete os gráficos e os resultados obtidos.
   
### Modelo 1:
#### 1. 
```{r}
rm(list = ls())


scenic <- read.table("data/SCENIC.txt")
colnames(scenic) <- c("IDnumber","LengthStay","Age","InfectRisk","CultRatio","XrayRatio","NBeds","MedSchool","Region","DailyCensus","NNurses","Facilities")

attach(scenic)
summary(scenic)
data_model1 <- data.frame(Age = Age, Facilities = Facilities, InfectRisk = InfectRisk, LengthStay = LengthStay)


cor(data_model1)
plot(data_model1)


```

Visualmente, há uma sugestão de correlação linear entre LengthStay e InfectRisk, bem como com Facilities também. Já podemos mapear um possivel problema futuro, ao observarmos uma possível relação linear entre Facilities e InfectRisk.

Analisando a matriz de correlação percebemos um coeficiente baixo para Age e LengthStay frente aos demais,todavia, para efeito de modelo dentro do problema proposto, já podemos continuar com a hipotese inicial.

#### 2. Ajuste do Modelo
```{r}
rlm.m1 <- lm(LengthStay ~  Age + InfectRisk + Facilities, data = data_model1)
rlm.m1
summary(rlm.m1)



```

A análise indica que os coeficientes são estatisticamente diferentes de zero, com exceção do Incercept, porém o valor nulo para as variáveis explicativas não se encontra dentro da nossa base de dados, logo, indicam que existe uma associação estatisticamente linear entre a variável de resposta e as variáveis explicativas.


Ao incluir as três variáveis do modelo, observamos que a variação total de LengthStay se reduz em cerca de 35% o que indica que o modelo não explica tão bem o fenômeno apenas com essas variáveis. Como R2, R2adj indicam valores semelhantes, não há overfiting aparente, contudo o valor baixo de ambos sugere que o modelo não engloba as todas as variáveis necessárias.

#### 3. Diagnóstico

Analisaremos se há padrão sistemático nos resíduos do modelo 1:
```{r}
# Grafico: resid x resposta ajustada (yhat)
plot(fitted(rlm.m1), resid(rlm.m1))
abline(h=0, lty="dashed")
# Grafico: |resid| x resposta ajustada (yhat)
plot(fitted(rlm.m1), abs(resid(rlm.m1)))

# Grafico: resid x var. explic. Age
plot(Age, resid(rlm.m1))
abline(h=0, lty="dashed")

```

Estes gráficos não revelam nenhum desvio sistemático da resposta linear. A variância dos erros permanece aproximadamente constante para todos os valores de resposta ajustada.

```{r}
# Grafico: resid x var. explic. InfectRisk
plot(InfectRisk, resid(rlm.m1))
abline(h=0, lty="dashed")
```

Este gráfico não revela nenhum desvio sistemático da resposta linear. A variância dos erros permanece aproximadamente constante para todos os valores de resposta ajustada.

```{r}
# Grafico: resid x var. explic. Facilities
plot(Facilities, resid(rlm.m1))
abline(h=0, lty="dashed")
```

Este gráfico não revela nenhum desvio sistemático da resposta linear. A variância dos erros permanece aproximadamente constante para todos os valores de resposta ajustada.

Assim, vamos avaliar a possibilidade de existirem efeitos de interação entre as var. explicativas, que possam ter sido omitidos do modelo:

```{r}
# Grafico comparando Age e InfectRisk
plot(Age*InfectRisk, resid(rlm.m1))
abline(h=0, lty="dashed")

# Grafico comparando Age e Facilities
plot(Age*Facilities, resid(rlm.m1))
abline(h=0, lty="dashed")

# Grafico comparando InfectRisk e Facilities
plot(InfectRisk*Facilities, resid(rlm.m1))
abline(h=0, lty="dashed")
```

Não podemos perceber nenhum padrão sistemático nos gráficos. Se este fosse o caso, sugeriria a presença de efeitos de interação, de forma que um modelo do tipo

E[Y] = beta0 + beta1 * X1 + beta2 * X2 + beta3 * X3 + beta4 * X3 * X2 + beta5 * X3 * X1 + beta6 * X1 * X2

poderia ser mais adequado.

```{r}
# Grafico de probabilidade (ou de quantis) para os resíduos padronizados
resid.std <- (resid(rlm.m1))/sd(resid(rlm.m1))
qqnorm(resid.std)  
qqline(resid.std, lty="dashed") # adiciona reta que passa pelo 1o. e 3o. quartis
```

O gráfico de quantis não indica desvios importantes da normalidade, porém apresenta apenas 3 possíveis outliers. Neste caso, não faz sentido gerar graficos temporais, já que os dados foram obtidos em “cross-section”.

### Modelo 2
#### 1.
```{r}
data_model2 <- data.frame(NBeds = NBeds, Facilities = Facilities, InfectRisk = InfectRisk, LengthStay = LengthStay)
cor(data_model2)
plot(data_model2)
```
Visualmente, há uma sugestão de correlação linear entre LengthStay e InfectRisk, bem como com Facilities também. Já podemos mapear um possivel problema futuro, ao observarmos uma possível relação linear entre Facilities e InfectRisk.

Analisando a matriz de correlação percebemos temos coeficientes baixos para as três variáveis(por volta de 0.4),apesar de não serem tão elevados quanto gostaríamos, iremos prosseguir com o modelo.


#### 2. Ajuste de Modelo
```{r}
rlm.m2 <- lm(LengthStay ~  NBeds + InfectRisk + Facilities, data = data_model2)
rlm.m2
summary(rlm.m2)
```

A estatística F do modelo sugere que pelo menos uma das variáveis é significativa para o modelo empregado. As estatísticas para cada coeficiente indicam que apenas a variável Facilities não aparenta ser significativa no modelo empregado. Como os valores de R2 e R2 ajustado estão próximos, não há variáveis em excesso no modelo contudo os valores baixos para ambos esses coeficientes indicam que as variáveis propostas não capturam completamente a variação da variável de resposta.

#### 3. Diagnóstico

Analisaremos se há padrão sistemático nos resíduos para os 2 modelos:
```{r}
# Grafico: resid x resposta ajustada (yhat)
plot(fitted(rlm.m2), resid(rlm.m2))
abline(h=0, lty="dashed")
# Grafico: |resid| x resposta ajustada (yhat)
plot(fitted(rlm.m2), abs(resid(rlm.m2)))

# Grafico: resid x var. explic. NBeds
plot(NBeds, resid(rlm.m2))
abline(h=0, lty="dashed")

```

Estes gráficos não revelam nenhum desvio sistemático da resposta linear. A variância dos erros permanece aproximadamente constante para todos os valores de resposta ajustada.

```{r}
# Grafico: resid x var. explic. InfectRisk
plot(InfectRisk, resid(rlm.m2))
abline(h=0, lty="dashed")
```

Estes gráficos não revelam nenhum desvio sistemático da resposta linear. A variância dos erros permanece aproximadamente constante para todos os valores de resposta ajustada.

```{r}
# Grafico: resid x var. explic. Facilities
plot(Facilities, resid(rlm.m2))
abline(h=0, lty="dashed")
```

Estes gráficos não revelam nenhum desvio sistemático da resposta linear. A variância dos erros permanece aproximadamente constante para todos os valores de resposta ajustada.

Assim, vamos avaliar a possibilidade de existirem efeitos de interação entre as var. explicativas, que possam ter sido omitidos do modelo:

```{r}
# Grafico comparando NBeds e InfectRisk
plot(NBeds*InfectRisk, resid(rlm.m2))
abline(h=0, lty="dashed")

# Grafico comparando NBeds e Facilities
plot(NBeds*Facilities, resid(rlm.m2))
abline(h=0, lty="dashed")

# Grafico comparando InfectRisk e Facilities
plot(InfectRisk*Facilities, resid(rlm.m2))
abline(h=0, lty="dashed")
```

Não podemos perceber nenhum padrão sistemático nos gráficos. Se este fosse o caso, sugeriria a presença de efeitos de interação, de forma que um modelo do tipo

E[Y] = beta0 + beta1 * X1 + beta2 * X2 + beta3 * X3 + beta4 * X3 * X2 + beta5 * X3 * X1 + beta6 * X1 * X2

poderia ser mais adequado.

```{r}
# Grafico de probabilidade (ou de quantis) para os resíduos padronizados
resid.std <- (resid(rlm.m2))/sd(resid(rlm.m2))
qqnorm(resid.std)  
qqline(resid.std, lty="dashed") # adiciona reta que passa pelo 1o. e 3o. quartis
```

O gráfico de quantis não indica desvios importantes da normalidade, porém apresenta apenas 2 possíveis outliers. Neste caso, não faz sentido gerar graficos temporais, já que os dados foram obtidos em “cross-section”.

#### 4.

```{r}
rm(list=ls())
scenic <- read.table("data/SCENIC.txt", header = FALSE)
```

```{r}
rm(list = ls())


scenic <- read.table("data/SCENIC.txt")
colnames(scenic) <- c("IDnumber","LengthStay","Age","InfectRisk","CultRatio","XrayRatio","NBeds","MedSchool","Region","DailyCensus","NNurses","Facilities")

attach(scenic)

data_region <- data.frame(Age = Age, CultRatio = CultRatio, DailyCensus = DailyCensus, Facilities = Facilities, Region = Region, InfectRisk = InfectRisk)
attach(data_region)
```

##### Região 1:

```{r}
data_region1 <- subset(data_region, Region == 1)

rlm.m1 <- lm(InfectRisk ~  Age + CultRatio + DailyCensus + Facilities, data = data_region1)
rlm.m1
summary(rlm.m1)

```

Aqui, para a região 1, a var. dependente é InfectRisk e as var.explicativas são Age, CultRatio, DailyCensus, Facilities. Neste modelo não admitimos interações entre as var. ou termos de ordem superior.

Assim, o modelo pode ser descrito pela equação:

Yhat = -3.349576 + 0.116954 * Age + 0.058240 * CultRatio + 0.001508 * DailyCensus + 0.006613 * Facilities (eq.plano)

##### Região 2:

```{r}
data_region2 <- subset(data_region, Region == 2)

rlm.m2 <- lm(InfectRisk ~  Age + CultRatio + DailyCensus + Facilities, data = data_region2)
rlm.m2
summary(rlm.m2)

```

Aqui, para a região 2, a var. dependente é InfectRisk e as var.explicativas são Age, CultRatio, DailyCensus, Facilities. Neste modelo não admitimos interações entre as var. ou termos de ordem superior.

Assim, o modelo pode ser descrito pela equação:

Yhat = 2.291536 + 0.004742 * Age + 0.058030 * CultRatio + 0.001172 * DailyCensus + 0.015018 * Facilities (eq.plano)

##### Região 3:

```{r}
data_region3 <- subset(data_region, Region == 3)

rlm.m3 <- lm(InfectRisk ~  Age + CultRatio + DailyCensus + Facilities, data = data_region3)
rlm.m3
summary(rlm.m3)
```

Aqui, para a região 3, a var. dependente é InfectRisk e as var.explicativas são Age, CultRatio, DailyCensus, Facilities. Neste modelo não admitimos interações entre as var. ou termos de ordem superior.

Assim, o modelo pode ser descrito pela equação:

Yhat = -0.143858 + 0.030848 * Age + 0.102281 * CultRatio + 0.004114 * DailyCensus + 0.008039 * Facilities (eq.plano)

##### Região 4:

```{r}
data_region4 <- subset(data_region, Region == 4)

rlm.m4 <- lm(InfectRisk ~  Age + CultRatio + DailyCensus + Facilities, data = data_region4)
rlm.m4
summary(rlm.m4)
```

Aqui, para a região 4, a var. dependente é InfectRisk e as var.explicativas são Age, CultRatio, DailyCensus, Facilities. Neste modelo não admitimos interações entre as var. ou termos de ordem superior.

Assim, o modelo pode ser descrito pela equação:

Yhat = 1.566549 + 0.035241 * Age + 0.040328 * CultRatio - 0.000664 * DailyCensus + 0.012792 * Facilities (eq.plano)

Analisando os coeficientes para cada variável, podemos analisar a dependência de cada variável explicativa em cada modelo.

Para a variável explicativa Age, percebe-se que temos um coeficiente maior para Região 1, implicando, assim, numa maior influência desse coeficiente na variável de resposta. Em contrapartida, na Região 2, tal coeficiente é menor, implicando numa menor influência. Já para as regiões 3 e 4, os coeficientes estão intermediários.

Para a variável explicativa CultRatio, temos um coeficiente maior para a Região 3, ou seja, implicando numa maior influência de tal coeficiente na variável de resposta da região em questão. Para as outras regiões, o coefiente é semelhante.

Para a variável explicativa DailyCensus, assim como em CultRatio, temos um coeficiente maior para a Região 3. E menor na região 4. Analisando os coeficientes dessa variável para todas as regiões, pode-se notar que são menores que os coeficientes de outras variáveis, indicando uma baixa influência dessa variável explicativa para a variável de resposta para todas as regiões analisadas.

Para a variável explicativa Facilities, temos um maior coeficiente para as regiões 2 e 4, e uma menor influência de tal coeficiente na variável de resposta para a região 1.

### Análise do MSE e Raj²

#### Região 1

MSE = 1.022, Raj-squared = 0.3676

#### Região 2

MSE = 1.212, Raj-squared = 0.3243

#### Região 3

MSE = 0.937, Raj-squared = 0.56

#### Região 4

MSE = 0.954, Raj-squared = -0.2415

O valor de MSE da região 2 foi a maior e o da região 3 e 4 foram os menores. Quanto menor o valor de MSE, melhor a qualidade do estimador e melhor a aproximação do modelo com o valor real.

O valor de Raj-squared da região 4 é negativo e é o menor das regiões, enquanto que o da região 3 é a maior. Quanto maior o valor de Raj-squared, melhor é explicado o modelo pelas variáveis explicativas, indicando que o melhor modelo é a região 3. Por outro lado, a região 4 possui variáveis explicativas insignificantes, o que poderia ser corrigido aumentando a amostragem.

Apesar do MSE baixo da região 4, indicando uma boa aproximação do modelo aos dados obtidos, o valor de Raj-squared indica que a variável de resposta, para essa região, não é bem explicada para o conjunto de variáveis explicativas. E dessa forma, podemos concluir que não basta analisar apenas um fator isoladamente, como MSE, para poder tirar conclusões.

Por outro lado, o valor baixo do MSE e o valor alto de Raj-squared na região 3 indica que o modelo é bem explicado pelas variáveis explicativas.